【裁判字號】    95,訴,4
【裁判日期】    950620
【裁判案由】    偽造文書
【裁判全文】
福建金門地方法院刑事判決                 95年度訴字第4號
公  訴  人  福建金門地方法院檢察署檢察官
被      告  丙○○
被      告  乙○○
選任辯護人  陳怡勝律師
上列被告因偽造文書案件，經檢察官提起公訴（94年度偵字第38
6、387、388號），本院判決如下：
    主  文
丙○○明知為不實之事項，而使公務員登載於職務上所掌之公文
書，足以生損害於公眾，處有期徒刑肆月，如易科罰金以參佰元
折算壹日；又行使偽造私文書，足以生損害於他人，處有期徒刑
伍月，如易科罰金，以參佰元折算壹日，偽造「吳瑞珍」署押壹
枚沒收；又共同明知為不實之事項，而使公務員登載於職務上所
掌之公文書，足以生損害於公眾，處有期徒刑肆月，如易科罰金
以參佰元折算壹日。應執行有期徒刑拾月，如易科罰金以參佰元
折算壹日，偽造「吳瑞珍」署押壹枚沒收。
乙○○共同明知為不實之事項，而使公務員登載於職務上所掌之
公文書，足以生損害於公眾，處有期徒刑參月，如易科罰金以參
佰元折算壹日。
    事  實
一、丙○○為金樺汽車股份有限公司（下稱金樺公司）之董事兼
    總經理，為公司實際負責業務之人；緣金樺公司於民國（下
    同）82年6月28日設立時，有股東吳瑞珍（丙○○之妻）、
    林陳秀英、陳金皆（90年10月4日改名為丙○○）、林朝豐
    、顏伯仁、蘇重政、蔡天賞、甲○○、盧開福、賴進興10人
    ，公司資本為3千萬元，股份為300萬股，股東每人均為30萬
    股；迄87年6月間，原股東中林陳秀英、賴進興所出資之遊
    覽車已變賣，退出公司，本應辦理股份轉讓或增資程序，惟
    丙○○為符合當時有效之汽車運輸業審核細則第4條之規定
    ，避免程序繁瑣，竟自作主張，將公司依公司法第169條、
    第210條規定應備置股東名簿中其餘股東八人，即自己與吳
    瑞珍、甲○○、蔡天賞、顏伯仁、盧勝山（受讓盧開福之股
    份）、丁○○（受讓林朝豐之股份）、施志樂（受讓蘇重政
    之股份）的原有股份30萬股，均變更記載為37萬5千股，製
    作不實之股東名簿，足以生損害於金樺公司股東登記管理之
    正確性；再交付予不知情之庚○○，於87年6月6日向經濟部
    辦理改選董監事變更登記，使經濟部承辦人員陷於錯誤，於
    同年月12日將金樺公司董事長吳瑞珍、董事甲○○、丙○○
    、監察人蔡天賞持有股份均為37萬5千股之不實資料，登載
    於職務上所掌之變更登記事項卡上，足以生損害於主管機關
    對於公司登記管理之正確性。
二、戊○○於89年9月12日，受讓金樺公司股東甲○○所有之股
    份30萬股，並於89年10月初某日，在金門縣金城鎮○○路11
    巷13號與丙○○簽定溯自89年6月1日起給付「事務費」之協
    議書1式2份。丙○○明知金樺公司之董事長即其妻吳瑞珍已
    於87年11月22日死亡，竟基於偽造文書之犯意，在由金樺公
    司收執之協議書負責人項下偽造「吳瑞珍」之簽名，並盜蓋
    其印章，在另一份協議書負責人項下則盜蓋吳瑞珍之印章，
    並交付予戊○○收執，足以生損害於「吳瑞珍」本人。
三、丙○○明知於91年3月27日，吳瑞珍已死亡，及金樺公司未
    實際召開股東會與董事會，未經戊○○、丁○○、吳明生與
    其他股東之同意，竟提供新股東名簿、董事長與董、監事名
    單，利用不知情的庚○○製作不實股東臨時會議事錄，虛偽
    記載「出席股東八人，代表股數參佰萬股」、「主席：吳瑞
    珍」及「選任董事乙○○[當選權數參佰萬股]、丙○○[當
    選股數參佰萬股]、莊厥亮[當選股數參佰萬股]、選任監察
    人吳明生[當選股數參佰萬股]及袁銓宏[當選股數參佰萬股]
    」等文字，及選任乙○○擔任董事長之董事會議事錄、簽到
    簿。91年3月底某日，庚○○將製作後之議事錄及簽到簿等
    草稿交予丙○○，由丙○○確認無誤後，再由不知情的庚○○在股東會議事錄主席簽章下盜蓋「吳瑞珍」之印章。庚○○另通知乙○○前往其事務所在董事會簽到簿上補簽名；乙○○明知未召開股東會、董事會及董事會議事錄等資料係丙○○辦理公司變更登記所需，竟與丙○○基於共同犯意之聯
    絡，由乙○○於其職務上應製作之董事會簽到簿上簽名，製
    作不實之簽到簿與董事會議事錄；再由丙○○指示庚○○，
    於91年4月4日檢具上開不實的股東會議事錄、董事會議事錄
    及簽到簿，向經濟部提出公司改選董監事變更登記申請，使
    不知情之承辦人員將乙○○、丙○○、莊厥亮、吳明生及袁
    銓宏分別擔任董事長、董事及監察人之不實事項登載於其職
    務上所掌之公司變更登記表上，足生損害於經濟部對於公司
    登記管理之正確性。
四、案經戊○○、丁○○及己○○○（盧勝山之繼承人）訴請福
    建金門地方法院檢察署檢察官偵查起訴。
    理  由
一、被告丙○○部分
（一）訊據被告丙○○除對於吳瑞珍死亡後，使用吳瑞珍之名義
      填載與戊○○之協議書之事實坦承不諱外，矢口否認有其
      他偽造文書之犯行，辯稱：公司設立時，資本3千萬元，
      有10輛遊覽車，後來有二輛車賣掉了，為了維持3千萬元
      資本，所以就一個人幫他們加了7萬5千股；91年3月27 日
      的改選乙○○擔任董事長的會議紀錄等相關資料都是交由
      庚○○製作，伊不清楚她如何辦理云云。
（二）經查：金樺公司原股東十人之股份各有30萬股，後變更為
      37萬5千股，有經濟部公司登記案卷內之股東名簿影本附
      卷可證；金樺公司雖因部分股東將車輛出售，造成公司實
      際資產變動，被告本應循辦理股份轉讓程序或增資程序加
      以解決，以維持公司法上重要的「資本確足原則」，其不
      循合法程序辦理，擅自於職務上製作之股東名簿任意變更
      股東之股數，並辦理變更登記，使任何欲查詢金樺公司登
      記資料之人均會得到不實資訊，破壞公司登記制度之可信
      性，足以影響經濟部公司登記管理之正確性，顯有偽造文
      書犯行。
（三）被告丙○○之妻吳瑞珍係於87年11月22日死亡，有法務部
      戶役政連結作業系統一紙附卷可證；而被告丙○○偽造吳
      瑞珍之署押及盜蓋吳瑞珍之印章，亦有金樺公司與戊○○
      各自持有之協議書二份附卷可證（告訴人戊○○提出係影
      本），被告丙○○冒用已死亡之人出具不實協議書並交付
      予他人，足生損害於已死去之「吳瑞珍」本人。
（四）91年3月27日之登記資料係被告丙○○所提供，由證人庚○○製作草稿，交由被告丙○○確認後，再向經濟部辦理
      變更登記，業經證人庚○○結證屬；按證人庚○○與被告
      丙○○無任何仇怨，衡情無誣陷之動機，況證人庚○○提
      出91年之金樺公司股東名簿變更草稿（見94年度偵字第38
      7號偵查卷第10頁），係被告丙○○所交付，在原印刷文
      件上除以手寫方式加註部分股東名字變更、股數變動外，
      另有手寫加註之「金樺公司董事、監察人名單。董事長：
      乙○○。董事：丙○○、莊厥亮。監察人：吳明生、袁銓
      宏。」如非被告丙○○所提供，證人庚○○無從憑空捏造
      ，故證人庚○○之證言堪信為真，被告丙○○明知吳瑞珍
      已死亡，未實際舉行股東會、董事會，卻未告知證人庚○○，利用不知情之庚○○蓋用印章，製造不實之股東會議
      事錄等文件，並辦理公司變更登記，使經濟部之登記資料
      記載不實，堪以認定。
（五）綜上所述，被告丙○○之犯行，均堪以認定。
二、被告乙○○部分：訊據被告乙○○坦承未召開股東會董事、
    事會，並於董事會簽到簿上簽名，惟否認有偽造文書犯行，
    辯稱：與事實相符，沒有生損害云云。但查，被告乙○○上
    開犯行，有股東會、董事會會議紀錄、簽到簿影本附卷可證
    ，並有經濟部變更登記事項表影本附卷可憑，並經證人庚○○於本院審理時結證屬實；按被告乙○○未能證明除其與被
    告丙○○外，其餘股東同意選任被告呂、陳二人擔任董事，
    且依公司法第198條董事之選舉採取集中投票制，如合法召
    集股東會，未必即由被告呂、陳二人當選董事，故被告乙○○明知未舉行股東會、董事會，仍在董事會議事錄及簽到簿
    等不實文書簽名、蓋章，再辦理變更登記，已對公司業務及
    經濟部公司登記之正確性產生損害；故被告乙○○所辯亦不
    足採信，其犯行應堪以認定。
三、被告丙○○製作、交付不實股東名簿並向經濟部辦理變更登
    記，核其所為，係犯刑法第216條、第215條行使業務登載不
    實文書罪、第214條使公務員登載不實罪；其冒用吳瑞珍之
    名義製作協議書，並交付告訴人戊○○，核其所為，係犯刑
    法第216條、第210條之行使偽造私文書罪；其製作不實91
    年3月27日之股東會議事錄、董事會議事錄、董事會簽到簿
    等文件並辦理公司變更登記，係犯刑法第216條、第215條行
    使業務登載不實文書罪、第214條使公務員登載不實罪。被
    告丙○○偽造「吳瑞珍」署押、盜用吳瑞珍印章為偽造私文
    書及業務登載不實之階段行為；又偽造私文書、業務登載不
    實文書之低度行為為均為高度行使行為所吸收，均不另論罪
    。被告先後二次利用不知情之庚○○製作議事錄等資料，並
    向經濟部辦理變更登記，為間接正犯；其與被告乙○○就91
    年3月27日為不實變更登記之犯行，有犯意之聯絡與行為之
    分擔，均為共同正犯。所犯業務登載不實及使公務員登載不
    實二罪間，有方法結果之牽連關係，應從一重之使公務員登
    載不實罪處斷。被告丙○○所犯上開三罪，係個別起意，時
    間不緊接，相隔分別為2年、1年9月，且係因應個別不同情
    事所為，難認有何概括之犯意，自無連續犯之關係，故應分
    論併罰；檢察官認被告丙○○所犯三罪為連續犯，容有誤會
    。又股東名簿依公司法第169條之規定，屬公司業務上應製
    作之文書，而非私文書；另91年3月27日股東會議事錄、董
    事會議事錄，其製作人即紀錄均記載為被告丙○○，被告為
    有權製作者，屬業務上製作之文書，故被告丙○○用以向經
    濟部辦理變更登記，應不構成行使偽造私文書（最高法院90
    年度台上字第1730號判決參見），檢察官起訴所引法條，容
    有未洽，應予變更。爰審酌被告丙○○行為之動機係為解決
    公司營運之困難，所受教育程度，並未因此而有不法利得，
    ，告訴人等人沒有實際上經濟上損失，被告僅坦承部分犯行
    ，犯後之態度等一切情狀，分別量處如主文所示之刑，並均
    諭知易科罰金折算標準及定其應執行之刑。又協議書上偽造
    「吳瑞珍」之署押一枚，依刑法第219條之規定，應宣告沒
    收。檢察官另請求沒收金樺公司股東臨時會議事錄，惟該議
    事錄原件依公司法第183條第3項規定，屬金樺公司所有，影
    本則交予經濟部留存備查，均非被告丙○○所有，亦不屬法
    院依職權應沒收之事項，不得宣告沒收，併此敘明。
四、被告乙○○製作不實董事會議事錄、簽到簿並向經濟部辦理
    變更登記，係犯刑法第216條、第215條行使業務登載不實文
    書罪、第214條使公務員登載不實罪。其利用不知情之庚○○辦理登記，為間接正犯。被告乙○○與被告丙○○就上開
    犯行，有犯意之聯絡與行為之分擔，均為共同正犯。所犯業
    務登載不實及使公務員登載不實二罪間，有方法結果之牽連
    關係，應從一重之使公務員登載不實罪處斷。又董事會議事
    錄紀錄為被告丙○○，故被告丙○○為有權製作者，業如上
    述，董事會簽到簿係被告乙○○有權製作者，均屬業務上製
    作之文書，而不屬於私文書，被告乙○○用以向經濟部辦理
    變更登記，應不構成行使偽造私文書，檢察官起訴所引法條
    ，亦有未洽，應予變更。爰審酌被告乙○○甫參與金樺公司
    之經營，對相關法令不熟悉，所受教育程度不高，並未因此
    而有不法利得，犯後之態度等一切情狀，量處如主文所示之
    刑，並諭知易科罰金折算標準。
五、公訴意旨另略以：被告丙○○於93年8月間，代表金樺公司
    向告訴人戊○○請求給付「事務費」，將金樺公司持有協議
    書之靠行期間起算日從89年10月6日擅自改寫為「八十九年
    六月一日」而加以變造，並於93年8月2日持上開協議書影本
    向本院起訴，嗣告訴人戊○○向本院聲請閱卷時，閱得上開
    協議書影本，始發現上情。因認被告丙○○涉有刑法第216
    條、第210條行使變造私文書罪嫌等語。公訴人認被告丙○○涉有上開行使變造私文書罪嫌無非以告訴人之指訴、證人
    甲○○之證言、購車合約書及協議書影本為主要證據。惟查
    ：
    （一）按犯罪事實應依證據認定之，無證據不得認定其犯罪
    事實；不能證明被告犯罪者，應諭知無罪之判決，刑事訴訟
    法第154條第2項、第301條第1項分別定有明文。又事實之認
    定，應憑證據，如未能發現相當證據，或證據不足以證明，
    自不能以推測或擬制之方法，為裁判基礎；且認定犯罪事實
    所憑之證據，雖不以直接證據為限，間接證據亦包括在內，
    然而無論直接證據或間接證據，其為訴訟上之證明，須於通
    常一般之人均不致有所懷疑，而得確信其為真實之程度者，
    始得據為有罪之認定，倘其證明尚未達到此一程度，而有合
    理之懷疑存在而無從使事實審法院得有罪之確信時，即應由
    法院為諭知被告無罪之判決，有最高法院40年台上字第86號
    判例、76年台上字第4986號判例可資參照。次按刑事訴訟法
    第161條第1項規定：檢察官就被告犯罪事實，應負舉證責任
    ，並指出證明之方法。因此，檢察官對於起訴之犯罪事實，
    應負提出證據及說服之實質舉證責任。倘其所提出之證據，
    不足為被告有罪之積極證明，或其闡明之證明方法，無從說
    服法官以形成被告有罪之心證，基於無罪推定之原則，自應
    為被告無罪判決之諭知，亦有最高法院92年台上字第128 號
    判例意旨足參。
    （二）本件被告丙○○所提出金樺公司所持有之協議書經送
    法務部調查局鑑定筆跡結果，因欠缺平日筆跡資料，無從鑑
    定，有該局94年7月15日調科壹字第094003316150號函附卷
    可證，故無法排除被告丙○○所提出之協議書為真正之可能
    性。
    （三）再者，被告丙○○於本院93年度城簡字第11號民事事
    件請求告訴人給付靠行費（即協議書記載之事務費），所提
    出之協議書成立日期為89年6月1日，與告訴人所持有之協議
    書日期不同；惟該件訴訟中，被告丙○○代理金樺公司請求
    事務費之期間係從91年9月起算，有本院93年度城簡字第11
    號卷宗影本附卷可證，與協議書成立日期為89年6月1日或89
    年10月6日無任何關連性，衡諸常情，被告丙○○應無變造
    之動機。
    （四）又告訴人於93年12月29日檢察官偵查時，曾提出金樺
    公司出具，丙○○91年12月9日書立之收據一紙，其收取事
    務費的期間從89年6月至91年8月，時間距離告訴人與金樺公
    司簽訂協議書之日期未逾2年，依一般經驗法則，給付事務
    費用非日常生活事務，且告訴人僅有二輛遊覽車需付金樺公
    司事務費，對自己應給付事務費之起算日期應會特別注意，
    不應有發生錯誤，故亦不能排除告訴人與金樺公司成立協議
    日期為89年6月1日的可能性。
    （五）另告訴人戊○○受讓前任股東甲○○之股份雖為89年
    9月12日，有合約書一份影本附卷可證，並經甲○○到庭結
    證屬實；而甲○○原有遊覽車汽車燃料使用費已繳至89年6
    月30日，應繳之違規罰款亦於89年9月13日繳清，有證人甲○○提出之收據影本附卷可證；但關於事務費有無繳納？從
    何時起繳納？均未見約定，如追溯自89年6月1日起算，並非
    不可能之事務。此觀諸前段所述之收據，被告丙○○91年12
    月9日出具之收據僅收取至91年8月，其間有三個月之時間落
    差未收取，顯見事務費應非預先或同時收取，而係屆期後一
    段時間才需給付。故綜合以上情事，顯見有可能告訴人於89
    年9月間向證人甲○○購買遊覽車，但事務費之給付日期回
    溯自89年6月1日起，故協議書亦記載簽訂日期為89年6月1日
    ，自難據此即認定被告丙○○有變造文書之犯行。
    （六）綜上所述，檢察官所舉之證據，仍存在有合理懷疑，
    未達於通常一般之人均不致有所懷疑，而得確信其為真實之
    程度，本院不得據為有罪之認定，應認其犯罪不能證明；惟
    公訴人認被告丙○○此部分之行為，與前述行使偽造吳瑞珍
    名義協議書之犯行，有連續犯之裁判上一罪之關係，爰不另
    為無罪之諭知，併此敘明。
據上論斷，應依刑事訴訟法第299條第1項前段、第300條、刑法
28條、第216條、第210條、第214條、第215條、第55條、第51條
第5款、第41條第1項前段、第2項、第219條、罰金罰鍰提高標準
條例第1條前段、第2條，判決如主文。
本案經檢察官席時英到庭執行職務。
中    華    民    國    95    年    6     月    20    日
                   刑事庭   審判長  法  官  施慶鴻
                                    法  官  魏玉英
                                    法  官  林慶郎
以上正本證明與原本無異
如不服本判決應於送達後10日內向本院提出上訴狀
                                    書記官  楊靜秋
中    華    民    國    95    年    6     月    20    日
附錄本案論罪法條全文
刑法第210條
偽造、變造私文書，足以生損害於公眾或他人者，處5年以下有
期徒刑。
刑法第214條
明知為不實之事項，而使公務員登載於職務上所掌之公文書、足
以生損害於公眾或他人者，處3年以下有期徒刑、拘役或500元以
下罰金。
刑法第216條
行使第210條至第215條之文書者，依偽造、變造文書或登載不實
事項或使登載不實事項之規定處斷。


司法院資訊處製作；財團法人民間司法改革基金會備份。
